臺灣高等法院臺中分院刑事判決　　　　96年度上訴字第2008號
上　訴　人
即　被　告　甲○○
選任辯護人　黃英傑律師
上　訴　人
即　被　告　戊○○
上　訴　人
即　被　告　乙○○
上　訴　人
即　被　告　己○○
上列上訴人因妨害自由案件，不服臺灣臺中地方法院96年度訴字
第1281號中華民國96年6月6日第一審判決（起訴案號：臺灣臺中
地方法院檢察署96年度偵字第4245號），提起上訴，本院判決如
下：
    主  文
原判決關於甲○○、戊○○、乙○○、己○○共同強制有罪部分
撤銷。
甲○○、戊○○、乙○○、己○○共同以強暴使人行無義務之事
，甲○○、戊○○各處有期徒刑肆月，減為有期徒刑貳月，如易
科罰金，均以新臺幣壹仟元折算壹日；乙○○、己○○各處有期
徒刑參月，減為有期徒刑壹月拾伍日，如易科罰金，均以新臺幣
壹仟元折算壹日。
    事  實
一、甲○○因不滿前男友丙○○積欠借款新臺幣（下同）七百萬
    元未清償，乃先於民國九十六年一月十八日十八時許，與戊○○（甲○○之表哥）、己○○共同至臺中市○○路○段一
    一二號丙○○經營之寅東閣古董店，與丙○○商談債務處理
    問題，後經丙○○、甲○○以電話諮詢從事代書工作之王建
    超意見後，丙○○乃同意若無法如期處理債務問題，願將其
    所有坐落彰化縣伸港鄉○○段十七、十八、二十、二二、二
    四、二五、三四地號土地讓渡予甲○○，並由甲○○書立讓
    渡書內容後，由丙○○在讓渡書上簽名按捺指印，而交由甲○○收執。然丙○○嗣後並未依照該讓渡書內容履行，且避
    不見面，甲○○乃聯繫王建超以查悉丙○○行蹤，後經王建
    超告知丙○○將於同年月二十六日中午，與王建超及一名不
    詳姓名之建商在臺中市○○路○段一一０號風尚人文咖啡館
    見面後，乃與戊○○、乙○○、己○○共同基於以強暴使人
    行無義務之事之犯意聯絡，於上開時間，由甲○○駕駛車牌
    號碼七九一九—FX號 BMW自小客車，戊○○則駕駛車牌號碼
    八P —六三九號營業小客車搭載乙○○、己○○一同前往風
    尚人文咖啡館，並由戊○○喝令丙○○到咖啡館外，並以腳
    踹丙○○身體（未成傷）之強暴方式，強迫丙○○將手機關
    機，乙○○、己○○則在場助勢，共同命丙○○坐上甲○○
    上開自小客車，乙○○、己○○亦同乘甲○○上開自小客車
    ，以持續造成丙○○心理壓力，戊○○則另駕駛上開營業小
    客車跟隨，四人共同將丙○○帶至彰化縣伸港鄉戶政事務所
    ，強迫丙○○申請印鑑證明，再將丙○○帶至彰化縣伸港鄉
    ○○路○段四五二號健立代書事務所簽寫過戶契約書，辦完
    手續後，甲○○、戊○○、乙○○、己○○於同日下午三時
    許，即將丙○○帶回寅東閣古董店，惟因丙○○前一日（二
    十五日）已向警方備案，而丙○○之妻打行動電話與丙○○
    聯繫，亦察覺有異而報警，而於同日十七時許經警在寅東閣
    古董店查獲甲○○、戊○○、乙○○、己○○等四人。
二、案經丙○○訴由臺中市警察局第三分局報告臺灣臺中地方法
    院檢察署檢察官偵查起訴。
    理    由
一、按被告以外之人（包括證人、鑑定人、告訴人、被害人及共
    同被告等）於檢察事務官、司法警察官或司法警察調查中所
    為之陳述，與審判中不符時，其先前之陳述具有較可信之特
    別情況，且為證明犯罪事實存否所必要者，得為證據，刑事
    訴訟法第一百五十九條之二定有明文。本件證人丙○○於警
    詢中與本院審理時之供述有前後陳述不符之情形，本院審酌
    其於警詢中之證述距案發日較近，當時記憶自較深刻，可立
    即反應所知，不致因時隔日久而遺忘案情；且較無來自被告
    或其他成員同庭在場之壓力而出於虛偽不實之指證，或事後
    串謀而故為迴護被告之機會，揆諸上開說明，其於警詢中所
    為之陳述，客觀上應具有較可信之特別情況，且亦為證明犯
    罪事實存否所必要，依上揭規定，其於警詢中之證言自有證
    據能力。再按被告以外之人於偵查中向檢察官所為陳述，除
    顯有不可信之情況者外，得為證據，同法第一百五十九條之
    一第二項定有明文。本件證人丙○○於檢察官偵查中具結後
    所為之陳述，並未有不法取供之情形，於本院準備程序反對
    該項供述具有證據能力之被告甲○○辯護人，亦未釋明上開
    供述有顯不可信之情況，依上說明，其於偵查中之證言亦具
    有證據能力，合先敘明。
二、訊據被告甲○○、戊○○、乙○○、己○○等四人固均坦承
    九十六年一月二十六日有與丙○○一同自風尚人文咖啡館出
    發，前往彰化縣伸港鄉戶政事務所及健立代書事務所之事實
    不諱，然均矢口否認涉有上開強制犯行，被告甲○○、戊○○均辯稱：當日係丙○○自願與渠等一同前往，渠等並無強
    制之行為云云；被告乙○○辯稱：當日伊係搭乘戊○○之計
    程車前往風尚人文咖啡館對面看中古車，因以前未乘坐過BM
    W 自小客車，乃搭乘甲○○之車輛一同前往上開地點云云；
    被告己○○辯稱：伊在報紙有看到彰化伸港有工廠的工作，
    伊是要去找工作，且因以前未乘坐過BMW 自小客車，乃搭乘
    甲○○之車輛云云。惟查：
（一）證人丙○○於警詢中指稱：「九十六年一月二十六日中午
      ，我與朋友在風尚人文咖啡店內談事情，甲○○、己○○
      、乙○○、戊○○等四人突然進入店內，到我坐的位置，
      四人將我圍住，戊○○對我說：『柯阿！你給我出來』，
      接著四人圍著我走到店門口時，戊○○就舉起腳用力往我
      身體踢，接著對我說：『將手機關機（意即：行動電話）
      』、『上車』，我依戊○○指示將行動電話關機然後四人
      就將我押上車，由甲○○駕駛其所有七九一九—FX車號自
      小客車，己○○坐在駕駛座旁邊（前座），由乙○○將我
      押在後座，戊○○自行駕駛另輛車號 八P—六三九號營業
      小客車，在甲○○車子後面監控，一離開咖啡店就直接開
      到彰化縣伸港鄉○○村○○路○段四五二號（健立代書）
      找周慶松代書，剛到時周慶松代書不在，甲○○等四人先
      押我到彰化縣伸港鄉戶政事務所辦理印鑑證明後，甲○○
      即將我的印鑑證明拿走，然後回到彰化縣伸港鄉○○村○○路○段四五二號（健立代書）找周慶松代書辦理土地過
      戶，期間周慶松代書向我要身分證去影印及印章，另甲○○將我的印鑑證明拿給周慶松代書，周慶松代書將原本即
      打好過戶資料拿出來辦理過戶，土地過戶整個過程都是周
      慶松代書蓋章，到手續辦好後才叫我在已蓋好章的切結書
      簽名」等語。
（二）證人丙○○於偵查中具結證稱：「九十六年一月二十六日
      中午十一點我跟一個朋友在文心路風尚人文館約了要看土
      地，甲○○帶了三個男子叫我到外面談，我朋友就離開了
      ，到門口後甲○○叫我坐上他的車，那三個男子押我上車
      ，就兩部車將我帶到彰化縣伸港鄉代書那邊，代書不在，
      他們四個又押我到伸港鄉戶政事務所叫我辦印鑑證明，甲○○跟一個男的押我進去辦，另外兩個男的在外面等，辦
      了之後再回到代書事務所，代書已經在家裡等，甲○○叫
      我把身分證跟印鑑拿出來，然後叫代書辦理土地過戶到甲○○名下，代書就照他的意思辦，我把身分證跟印鑑證明
      拿給代書，因為好幾個人圍在我身邊，我是在迫不得已的
      情況下心生恐懼就照他們的意思把身分證跟印鑑證明拿出
      來，代書把資料拿出來，我就在契約上簽名蓋章，他們四
      個人把我載回臺中市○○路○段一一二號我的古董店『寅
      東閣』，到我的店裡大概是下午三、四點左右，甲○○打
      電話通知一個伸港鄉的買主過來，可是買主沒有出現，過
      沒有多久警察就來了。」等語。其於原審審理時亦具結證
      稱：「九十六年一月二十六日那天我和王建超在風尚咖啡
      館裡面，沒多久戊○○夥同乙○○、己○○直接到咖啡廳
      裡面，戊○○說『你出來，到外面談』，一出風尚，戊○○就踹我一腳，並叫我手機關機，甲○○、戊○○、己○○他們叫我上車，甲○○開車，己○○坐副駕駛座，乙○○坐我旁邊，我坐後座右方，上車位置是他們指定的，戊○○另外開計程車。到伸港戶政事務所下車後，甲○○、
      己○○跟在我身後，我寫字要求救的機會都沒有，因為他
      們在旁邊看，周代書那邊也是他們帶我去的，我不知道他
      們的關係，所以也無法求救等語。
（三）觀之證人丙○○先後於警詢、偵查及原審審理時之證詞大
      致相符，堪予採信。雖證人丙○○於本院審理時到庭證稱
      ：「九十六年一月二十六日中午，我是自願跟被告等人去
      彰化伸港那邊辦理過戶手續，那時候他們在後面催趕我上
      車，讓我心理上有點不高興，除此之外，他們沒有打我或
      罵我，我並非迫不得已，是心甘情願的」云云。然查此與
      上開警偵訊及原審審理時之證詞大相逕庭，參以被告四人
      與證人丙○○於原審判決後已達成和解，證人丙○○亦向
      本院具狀撤回告訴（按本案之罪非屬告訴乃論之罪，故該
      撤回不生效力），有和解契約書及撤回告訴狀各一份在卷
      可稽，再徵諸證人丙○○於本院審理時亦同時證稱：「我
      本身並沒有與被告他們約好要到彰化辦理過戶手續，因他
      們人多，所以我心理上會害怕」等語。由上可知證人丙○○事後上開翻異之詞，顯係業已和解而為迴護被告四人之
      詞，尚不足採。
（四）證人王建超於原審審理時具結證稱：「（當天約建商要談
      處理土地問題？）是的。」、「（建商為何沒有談完就走
      了？）他也嚇一跳，為什麼會有這種狀況。就是我們在談
      ，突然戊○○出現叫丙○○出去外面這種狀況。」、「（
      為何不等丙○○再進來？）戊○○講話很大聲。用臺語對
      丙○○說「你給我出來」。」、「（當時一月二十六日戊○○等人到場之後，你後來也到風尚外面，談的氣氛如何
      ？）在風尚外面，他們在風尚的停車場前面說話。我距離
      他們十幾公尺，因為那時候我和建商一起出來，二人討論
      為何會這樣。建商有事他先走。因為建商看到這種事情，
      他也不想談了。」、「（後來你走近丙○○、戊○○他們
      ？）我走過去。戊○○問我是誰？我表明我的身分，我是
      受丙○○委託處理事情的人。戊○○說打電話給丙○○，
      丙○○都關機，找不到他，為什麼他避不見面？後來講到
      讓渡時間也到了，到底要不要辦？我記得丙○○靜靜的沒
      有說話。那時候乙○○、己○○都站在旁邊。戊○○問我
      印鑑證明要去哪裡辦？我說要到地主原戶籍地。戊○○要
      我也跟著去。我說我還有事情。然後他們叫丙○○上車，
      然後我就走了。」、「（丙○○被叫出去之後，有無與你
      或是建商講話？）他有看我一下。我記得他被戊○○叫出
      去的時候，他也嚇一跳，看我一下，問我：這個人是否你
      叫來的？我回答說沒有。之後直到他要上車，都沒有和我
      交談過。」、「（一月二十六日確定和丙○○約在風尚之
      後，是否和甲○○聯絡？說你們約在風尚？）之後她有打
      電話給我。我有跟甲○○講約在風尚。因為他們找丙○○
      都找不到他。甲○○一直拜託我，在職業道德上我不能這
      樣做，但是甲○○一直拜託我，要我幫忙把丙○○約出來
      ，不然她不知道怎麼辦。是丙○○委託我沒有錯，但是我
      覺得欠錢還錢是自然的事情，我覺得碰巧約丙○○要和建
      商見面，就對甲○○透露這件事情。」等語，則就證人王
      建超上開證詞觀之，顯見被告甲○○等人於案發前確實因
      證人丙○○避不見面乃急於找出丙○○，以要求丙○○履
      行讓渡書之內容，則渠等由證人王建超處得悉證人丙○○
      將與建商討論上開土地問題，乃前往該處並強制丙○○履
      行讓渡書內容，實與常情無違；再參以證人王建超對於案
      發當日在風尚人文咖啡館發生經過之陳述，顯見當時被告
      戊○○等人態度之兇惡；另佐以證人丙○○當日透過證人
      王建超之安排，與建商見面，其用意即在自行處理上開土
      地，而不欲依讓渡書約定之方式履行，又豈會在被告甲○○等人出現後，完全未與證人王建超及該名建商就土地之
      處理有進一步之交談或聯繫下次見面之時間，即與被告甲○○等人匆匆離去而自願辦理土地過戶事宜？足見證人丙○○當日確係受被告等人之強迫，方有此舉。
（五）至被告甲○○選任辯護人雖以證人丙○○係有意設陷阱誣
      陷被告等人，否則在彰化縣伸港鄉戶政事務所及健立代書
      事務所時，均可呼救，並以證人李志榮於原審審理時具結
      證稱：「本件事後，丙○○得意洋洋告訴我，是他故意設
      陷阱讓甲○○和她表哥跳下去，他說前一天他就去備案了
      ，他之前就知道會去找他。意思就是預料他們會來找他。
      丙○○用臺語說：『挖一個窟窿給他們跳』」等語，為其
      論據。經查，本件被告甲○○等人確有於上開時間、地點
      ，以強暴使丙○○行無義務之事，已經本院認定於前，而
      證人丙○○於原審審理時固自承有於九十六年一月二十五
      日向警方備案，然查證人王建超於原審審理時亦具結證稱
      ：「（丙○○被叫出去之後，有無與你或是建商講話？）
      我記得他被戊○○叫出去的時候，他也嚇一跳，看我一下
      ，問我：這個人是否你叫來的？我回答說沒有。之後直到
      他要上車，都沒有和我交談過。」等語，足見證人丙○○
      根本不知被告甲○○等人會出現在該處。又縱丙○○已向
      警方備案，惟見被告等人人數居於優勢，且以強暴行為相
      加，遂打算先假意配合，在事情處理一段落，被告等人疏
      於注意時，再報警處理，乃未有何積極之抵抗或求救之行
      為，亦不足影響被告等人之強制犯行。至證人李志榮雖證
      述如上，然證人丙○○則陳稱「（是否對李志榮說：「挖
      一個窟窿讓他們跳下去」？）我不是這個意思。我欠甲○○錢沒有錯，我說的意思是，為了達到拿錢的目的，還找
      兄弟來，用違法方式，不用鬧到叫警察來這種地步，我沒
      有說故意設陷阱讓他們跳」等語，則證人丙○○當時陳述
      之真意究竟為何，已屬未明，況縱認丙○○事先已知悉被
      告等人可能以暴行相加，乃先向警局備案以求自保，亦為
      事理之常，而不足資為有利於被告等人之認定。
（六）另被告乙○○、己○○雖又分別以上揭情詞置辯，然查被
      告乙○○、己○○均係全程負責監督證人丙○○之人，業
      據丙○○指訴綦詳，且二人於風尚人文咖啡館外時，亦在
      場助勢，復經證人王建超證述甚明，況被告乙○○、己○○若僅係欲看中古車及找工作，豈會全程陪同被告甲○○
      等人前往彰化縣伸港鄉戶政事務所及健立代書事務所，是
      被告乙○○、己○○此部分所辯亦不足採。
（七）此外，並有贓物認領保管單一紙、查獲當時照片十張、土
      地讓渡書、債務償還協議書、承諾書、抵押權塗銷同意書
      ，抵押權設定同意書、土地登記簿謄本、債權清償協議書
      等資料在卷可參。本件事證明確，被告甲○○、戊○○、
      乙○○、己○○上開犯行，均堪以認定。
三、核被告甲○○、戊○○、乙○○、己○○所為，均係犯刑法
    第三百零四條第一項之強制罪。被告甲○○、戊○○、乙○○、己○○就上開強制犯行，有犯意聯絡及行為分擔，均為
    共同正犯。公訴意旨雖認被告甲○○、戊○○、乙○○、己○○係共同犯有刑法第三百零二條第一項之剝奪他人行動自
    由罪，惟按刑法第三百零二條之妨害自由罪，原包括私行拘
    禁及以其他非法方法剝奪人之行動自由而言，「私行拘禁」
    屬例示性之規定，而「以其他非法方法剝奪人之行動自由」
    ，則屬於補充性規定。所謂私行拘禁，乃指非法拘捕禁押而
    言，必行為人有實施拘禁之行為始稱相當（最高法院九十三
    年度臺上字第五九０四號判決意旨參照），查本案被告甲○○等人僅係以強暴行為，使丙○○與其等一同前往彰化縣伸
    港鄉戶政事務所申請印鑑證明，並至彰化縣伸港鄉○○路○
    段四五二號健立代書事務所簽寫過戶契約書，尚與剝奪人之
    行動自由之情形有別；況當時被告甲○○所駕駛之自小客車
    內各被告及告訴人之相關位置，業據證人丙○○於原審審理
    時具結證稱：「（己○○或是甲○○說坐他們車，就把我押
    上去。他們沒有推我，甲○○、戊○○他們叫我上車。甲○○開車，己○○坐副駕駛座，乙○○坐我旁邊，我坐後座右
    方，上車位置是他們指定的。」等語，衡諸常情，倘丙○○
    當時已被剝奪行動自由，被告等人為遂行剝奪告訴人行動自
    由之犯意，儘可由被告乙○○、己○○將丙○○押上車，而
    由丙○○坐於後座中間，被告乙○○、己○○則一左一右控
    制丙○○之行動，以全然剝奪丙○○之行動自由，當無任由
    丙○○一人單獨坐於後座右方之理。是綜上各情，相互勾稽
    ，堪信被告四人之用意，僅在強迫丙○○一同前往彰化縣伸
    港鄉戶政事務所申請印鑑證明，並至彰化縣伸港鄉○○路○
    段四五二號健立代書事務所簽寫過戶契約書，以履行讓渡書
    之內容，並無剝奪告訴人行動自由之犯意聯絡，渠等行為應
    僅構成刑法第三百零四條強制罪，公訴人前開認定，尚有未
    洽，惟其基本社會事實相同，爰依法變更起訴法條。又按倘
    某項犯罪，係由行為人以單一行為接續進行，縱令在犯罪完
    畢以前，其各個舉動已與該罪之構成要件相符，但在行為人
    主觀上，各個舉動不過為其犯罪行為之一部分，在刑法評價
    上，亦以視為數個舉動之接續施行，合為包括之一行為予以
    評價，較為合理，則屬接續犯，為包括的一罪（最高法院九
    十六年度臺上字第二三七九號判決參照）。查被告等人於九
    十六年一月二十六日，以強暴使丙○○將手機關機後，搭乘
    被告甲○○上開自小客車至彰化縣伸港鄉戶政事務所，並強
    迫丙○○申請印鑑證明，再將丙○○帶至彰化縣伸港鄉○○
    路○段四五二號健立代書事務所強迫簽寫過戶契約書等強制
    行為，均係利用同一機會，在同一時段就同一犯罪構成事實
    ，本於單一犯意接續進行，以實現一犯罪構成要件之單一行
    為，為接續犯。又公訴人雖未就被告等人強迫丙○○手機關
    機之事實提起公訴，然此部分犯罪事實與起訴部分之犯罪事
    實為單純一罪關係，本院自得併予審理。
四、原審法院認被告犯罪事證明確，予以論罪科刑，固非無見，
    惟查原審判決未及審酌九十六年七月十六日施行之中華民國
    九十六年罪犯減刑條例規定，尚有未合。被告四人上訴意旨
    否認犯行，均非可採，其等指摘原判決不當，雖無理由，惟
    原判決既有上述可議之處，即屬無可維持，自應由本院撤銷
    改判。爰審酌被告甲○○與證人丙○○間有民事債權債務關
    係，固屬真實，然被告甲○○僅因證人丙○○不願依讓渡書
    之內容履行，不思循相關民事途徑解決此債務糾紛，竟夥同
    被告戊○○、乙○○、己○○以強暴迫使丙○○履行讓渡書
    內容，行為目無法紀，且助長社會以暴力自力救濟之歪風，
    復對丙○○心理上造成相當之傷害，復審酌被告甲○○、乙○○、己○○前無刑案科刑紀錄，被告戊○○則有妨害自由
    前科，被告甲○○、戊○○為本案首謀，被告乙○○、己○○則僅為在場助勢之人，暨被告等人犯後均否認犯行之犯罪
    後態度等一切情狀，分別量處如主文第二項所示之刑。末查
    被告四人之犯罪時間係在九十六年四月二十四日以前，所犯
    之罪合於中華民國九十六年罪犯減刑條例第二條第一項第三
    款之減刑條件，爰均依法予以減刑，並於減刑後依該條例第
    九條規定，併諭知易科罰金之折算標準。
據上論斷，應依刑事訴訟法第三百六十九條第一項前段、第三百
六十四條、第二百九十九條第一項前段、第三百條，刑法二十八
條、第三百零四條第一項、第四十一條第一項前段，刑法施行法
第一條之一第一項、第二項前段，中華民國九十六年罪犯減刑條
例第二條第一項第三款、第七條第一項、第二項、第九條，判決
如主文。
本案經檢察官丁○○到庭執行職務。
中　　華　　民　　國　　96　　年　　9 　　月　　19　　日
        　　刑事第八庭    審判長法　官  羅  得  村
　　　　　　　　　　　　　　    法　官  劉  榮  服
　　　　　　　　　　　　　　　  法　官  張  靜  琪
上列正本證明與原本無異。
檢察官得上訴。
被告不得上訴。
如不服本判決應於收受送達後十日內向本院提出上訴狀，其未敘
述上訴之理由者並得於提起上訴後十日內向本院補提理由書（均
須按他造當事人之人數附繕本）。
                                書記官  陳  俞  豪
中　　華　　民　　國　　96　　年　　9 　　月　　19　　日
附錄論罪科刑法條：
中華民國刑法第304條
（強制罪）
以強暴、脅迫使人行無義務之事或妨害人行使權利者，處 3 年以
下有期徒刑、拘役或 3 百元以下罰金。
前項之未遂犯罰之。
